臺灣臺北地方法院民事裁定　　　　　100年度消債更字第131號
聲　請　人
即債 務 人　陳洳莛原名陳慧.
代　理　人　胡鳳嬌律師
上列當事人因消費者債務清理事件聲請更生，本院裁定如下：
    主  文
更生之聲請駁回。
聲請費用由聲請人負擔。
    理  由
一、按「聲請更生或清算不合程式或不備其他要件者，法院應以
    裁定駁回之，但其情形可以補正者，法院應定期間先命補正
    」，消費者債務清理條例第8條定有明文。又「債務人與金
    融機構協商成立者，不得聲請更生或清算。但因不可歸責於
    己之事由，致履行顯有重大困難者，不在此限」；「本條例
    施行前，債務人依金融主管機關協調成立之中華民國銀行公
    會會員辦理消費金融案件無擔保債務協商機制與金融機構成
    立之協商，準用前項之規定」，復為消費者債務清理條例（
    下稱債清條例）第151條第5項、第6項所明定。準此，債務
    人如已利用前置協商機制，與金融機構成立協商，即須依約
    清償債務，僅於其後發生情事變更，在清償期間收入或收益
    不如預期，致該方案履行困難甚或履行不能，且因不可歸責
    於己之事由所致，始能聲請更生或清算，又債務清償方案係
    經債務人行使程序選擇權而與債權人締結之債務清理契約，
    其即應受該契約之拘束，而消債條例更生之規範目的，係在
    維持債務人基本生活之情況下，於債務人之能力範圍內盡力
    清償債務，非謂債務人得任意利用債務清理程序減輕債務，
    因此，為避免債務人針對已成立之協商方案任意毀諾，濫用
    更生或清算之債務清理程序，須債務人於協商成立後因不可
    歸責於己之事由，致其無法履行原定清償方案，始例外得依
    消債條例聲請更生或清算。
二、本件聲請意旨略以：民國95年9月向最大債權銀行國泰世華
    商業銀行協商（120期，6％，每月還款新臺幣31,713元），
    當時任職於臺灣百勝肯德基股份有限公司，每月薪資5萬多
    足以應付生活開銷這期間繳款有一直維持正常狀態，直到98
    年10月5日被公司資遣，當月又發現已懷孕1個多月，雖領有
    資遣費，但因98年9月結婚之費用須與先生一同分擔，再加
    上需負擔懷孕期間所有生活費用及部分育兒開銷，而懷孕期
    找工作也是四處碰壁，實無法再負擔協商款，而於99年3月
    毀諾，且其無擔保或無優先權之債務總額未逾1,200萬元，
    復未經法院裁定開始清算程序或宣告破產，爰依法聲請更生
    。
三、經查：
（一）本件聲請人於96年1月12日依中華民國銀行公會會員辦理
      消費金融案件無擔保債務協商機制與最大債權銀行即國泰
      世華商業銀行成立債務協商，約定自96年1月起，每期償
      還金額為31,713元，共分116期，年利率6％，有協議書及
      無擔保債務還款計畫在卷可稽，堪予認定。聲請人雖陳稱
      於申請協商時之收入為每月5萬餘元，於協商成立後，均
      依約履行，惟於98年10月5日遭雇主解雇，因仍須支出結
      婚費用、生育費用等，致無力支付協商款而於99年3月毀
      諾云云。惟查，聲請人於98年10月5日遭臺灣百勝肯德基
      股份有限公司資遣後，臺灣百勝肯德基股份有限公司即於
      同年月12日給付聲請人資遣費805,524元，且聲請人自98
      年11月起至99年4月止，每月領取勞工保險失業給付26,34
      0元，6個月合計領取158,040元，有聲請人中華郵政股份
      有限公司第00000000000000號帳戶存摺、臺灣土地銀行第
      000000000000號帳戶存摺及勞工保險局函文、離職證明書
      等件附卷可稽，堪信為真實。從而，縱使聲請人因一時失
      業而無收入，依聲請人每月需繳納協商款31,713元、聲請
      人個人生活費依內政部公佈99年度新北市每月每人最低生
      活費10,792元，依此計算，聲請人因失業所領取之款項尚
      足以支應22個月之開銷（計算式：（805,524元＋158,040
      元）÷（31,713元＋10,792元）＝22，小數點以下捨去）
      ，足認聲請人有足夠之資力可依協商金額還款並足以支付
      其生計。然查，聲請人於領取上開給付後，除於98年9月
      至99年2月每月繳交協商款31,713元、98年9月至99年2月
      每月繳交清償勞工紓困貸款3,395元、99年3月11日清償勞
      工紓困貸款77,035元外，其餘675,881元則於不到6個月內
      花費殆盡等情，要難認為其毀諾係因失業導致收入減少，
      而有不可歸責情事所致，亦有聲請人所提財產及收入狀況
      說明書、台灣土地銀行新店分行代放款利息收據可證。益
      見聲請人顯有可歸責自己之事由致無從履行協商結果。
（二）且按消債條例之立法目的，既在使不幸陷入經濟困境之人
      得以清理債務、重建生活，且在清理債務過程中能保有符
      合人性尊嚴之最低生活，而非維持債務人過去慣常之寬逸
      生活，是於評估債務人是否有不能清償債務或有不能清償
      之虞時，應非由債務人任意主張其基本生活費用之數額，
      而係債務人應在維持基本生活之情況下，於能力範圍內盡
      力清償債務，否則將造成揮霍無度致難以履行者，反而更
      容易進入更生程序之不合理現象。查聲請人於聲請本件更
      生時，於財產及收入狀況說明書記載「聲請前兩年內必要
      支出」，每月平均餐費為1,020元（計算式：25,500元÷2
      5月＝1,020）、通勤費用約355元（計算式：8,876元÷25
      月＝355元）、國民年金726元（98年10月至100年5月）、
      健保費749元（99年4月至100年9月）、生活費2,000元、
      育嬰支出每月約5,000元、社區管理費600元、行動電話及
      網路費每月1,500元，另加計保險費33,126元、結婚支出1
      9萬元、因結婚需求購置家具、廚具、家電用品等135,000
      元、懷孕期間支出醫療費用128,500元、嬰兒用品支出6萬
      元，並提出台灣大哥大繳費證明單、行政院衛生署中央健
      保局繳費單、勞工保險局國民年金保險費繳款單等件為憑
      。
   1、然聲請人所稱婚後懷孕期間之生活費用及育嬰費用（即懷
      孕期間支出醫療費用128,500元、嬰兒用品支出6萬元），
      皆由自己負擔云云，並在財產及收入狀況說明書內，列計
      該等費用為必要支出。惟聲請人即夫妻之一方，且無論渠
      等有無分居，在財產及收入狀況說明書關於「聲請前之必
      要支出」，在列計家用負擔、扶養費用等項目上，往往忽
      略民法第1003條之一所示「家庭生活費用由夫妻各依經濟
      能力、家事勞動或其他情事負擔」，及同法第1116條之1
      、第1117條、第1118條所定之「對於直系血親尊親屬、卑
      親屬之扶養義務要件，除在『謀生能力之限制』有無不同
      外，仍須以受扶養權利人之需要及扶養義務人之經濟能力
      及身分，加以衡量，苟扶養義務人不能維持自己生活時，
      得減免其義務」之意旨，將家庭費用或扶養子女費用之全
      部或一半，逕列為必要支出，除未就其理由加以敘明，致
      法院審酌債務人財務狀況上，因無法具體掌握，難謂債務
      人無違反本條例第46條之協力義務，而應駁回其聲請之外
      ，債務人為此類財務上之安排，未將債務清償列為優位考
      量，無疑把對於自身家庭、子女教養之負擔，轉嫁由全體
      債權人負責，並任由債權人財產權之損害擴大，亦非可謂
      債務人得享有本條例例外賦予之債務清理權利。是本件聲
      請人列有社區管理費每月600元、子女之教養費用每月500
      0元、懷孕期間支出醫療費用128,500元、嬰兒用品支出6
      萬元後，為必要支出之項目，姑且不論聲請人未檢附相關
      明細，其支出金額必要性已屬可疑，並由聲請人全部負擔
      云云，不惟將其配偶孫暉強本應負責之家庭生活費用、扶
      養子女之費用，轉嫁由債權人全體負擔，且由聲請人以負
      擔對子女之扶養義務為計算基礎，造成致聲請人收入不足
      清償債務之現象後提出本件聲請，造成不公，聲請人是項
      列記，並非合宜。
   2、另聲請人主張前二年必要支出中，保險費33,126元，依聲
      請人所提國泰人壽保險股份有限公司保險費繳納證明，該
      費用支出為聲請人所投之商業保險費用，惟聲請人已投保
      全民健康保險，其醫療上必要費用已有全民健康保險可供
      給付，已足維持其基本之保險，聲請人於其無力清償債務
      之時，購買除全民健保以外之其他商業保險，應認係不當
      消費，非屬必要。且於債務尚未清償之情況下，自應撙節
      開支節約使用，要無每月花費1,500元於手機通話之理，
      故行動電話及網路費不能認為必要。
   3、此外，聲請人既自承其債務數額高達2,089,448元，本應
      盡力節省開支，其收入扣除一切必要費用支出後，如有餘
      款，理應將餘款先用以償還債務，將償還債務列為最優先
      項目。然聲請人卻將其受領之大部分資遣費用以作為結婚
      支出，例如婚紗照45,000元、蜜月60,000元、喜宴374,00
      0元、喜餅48,000元、雜支10萬元及更新廚具、沙發、衣
      櫃、床組、電視、洗衣機、飲水機、空氣清淨機等135,00
      0元，將此部分列為必要支出，未用以清償債務，再主張
      其因失業致無法清償無擔保債權人之債權而導致毀諾，衡
      其金額實難認為合理，而有慷債權人之慨及規避債務清償
      之嫌，顯屬可議。
四、債務人既已與金融機構協商成立，縱因失業而存在一時履行
    不便之情形，應優先尋求與債權銀行就債權金額、利率、還
    款期間等另行協商，並誠實陳報家庭收入情況及合理認列必
    要支出項目，盡力清償債務。且聲請人係68年次，年僅31歲
    ，有卷附戶籍謄本佐參，聲請人雖稱目前薪資僅有18,000元
    ，然其每日工作時數僅5小時，縱有子女照護之考量，亦非
    不得另尋適當兼顧之方式，聲請人當先循協商途徑謀求解決
    ，尚無逕利用債務清理最後手段即更生程序清理其債務之必
    要，實無任由聲請人逕行毀諾而聲請更生之理。
五、綜上所述，本件聲請人與金融機構成立協商，卻逕自毀諾停
    止清償債務，並無不可歸責於己之事由，致履行協商顯有重
    大困難，其聲請更生自屬要件不備，且又無從補正，依首揭
    條文之意旨，應駁回其更生之聲請。爰裁定如主文  。
中    華    民    國   100    年    11    月    23    日
                  民事第二庭    法  官  吳定亞
以上正本係照原本作成。
如對本裁定抗告須於裁定送達後10日內向本院提出抗告狀，並繳
納抗告費新臺幣1,000元。
中    華    民    國   100    年    11    月    23    日
                                書記官  張婕妤